臺灣臺北地方法院民事判決　　　　　　　99年度訴字第4207號
原　　　告　陳丁貞惠
被　　　告　丁中郎
　　　　　　丁一凱
　　　　　　丁一民
上二人共同
訴訟代理人　金梨花
上列當事人間返還不當得利事件，本院於民國100年3月7日言詞
辯論終結，判決如下：
    主      文
原告之訴駁回。
訴訟費用新臺幣壹萬仟伍佰柒拾元由原告負擔。
    事實及理由
一、原告起訴主張：原告於民國98年6月30日繼承被繼承人丁寬
    興（即原告、被告丁中郎之父，被告丁一凱、丁一民之祖父
    ）所有坐落於臺北市○○區○○段一小段779、780地號土地
    （面積分別為35平方公尺、123平方公尺，權利範圍各為五
    分之一，下稱系爭土地），惟被告所有坐落於臺北市○○區
    ○○街26巷13號1樓至4樓房屋（即臺北市○○區○○段一小
    段533至536建號建物，下稱系爭房屋），均無權占有坐落於
    原告所有之系爭土地上，爰依最高法院61年度台上字第1695
    號判例及土地法第97條第1項規定，請求被告給付相當於租
    金之不當得利。並聲明：(一)被告丁中郎應自98年7月1日起至
    返還原告所有之系爭土地止，按月給付原告新臺幣（下同）
    5,264元；(二)被告丁一凱應自98年7月1日起至返還原告所有
    之系爭土地止，按月給付原告2,632元；(三)被告丁一凱應自
    98年7月1日起至返還原告所有之系爭土地止，按月給付原告
    2,632元。
二、被告則以：
  (一)被告丁一凱、丁一民部分：系爭房屋存在於系爭土地上已有
    40年之久，並非被告在繼承後惡意侵占原告土地，且系爭土
    地被告丁一凱、丁一民亦分別有2/15持分。再者，被告丁一
    凱所有系爭房屋三樓原係供祖父丁寬興居住，現提供予丁家
    恭奉祖先牌位及神明；被告丁一民所有系爭房屋四樓提供被
    告丁中郎居住，均未有租賃收入，原告請求租金不合理。
  (二)被告丁中郎部分：系爭房屋興建於59年間，1、2樓登記被告
    丁中郎所有，3、4樓登記被告之弟丁中炤所有，丁中炤於91
    年8月間過世，而於91年11月28日過戶予其子丁一凱、丁一
    民，現已成老舊樓房，時常需要翻修補強，亦僅有系爭房屋
    第1層租予他人經營統帥餐廳，近年來因經濟衰退，租金收
    入已大不如前。且因支付被繼承人丁寬興喪葬費用致被告丁
    中郎負債百萬元，往年系爭土地地價稅亦由被告丁中郎支出
    ，而今被告丁中郎僅靠出租一樓店面每月30,000元及二樓雅
    房每間4,500元（合計48,000元）維生，實無力支付原告要
    求鉅額租金。再者，系爭土地並非為高價值地段，系爭房屋
    亦非高價值之新建房屋，是以租金應不能以10%為上限，而
    應以5%或每年50,000元為標準。
  (三)並均聲明：原告之訴駁回。
三、兩造不爭執事項：
  (一)系爭土地原為被繼承人丁寬興所有，於97年間過世後由兩造
    於98年6月30日辦理繼承，原告取得所有權權利範圍1/5，被
    告丁中郎取得所有權權利範圍2/5，被告丁一凱、丁一民及
    訴外人丁敏玉各取得所有權權利範圍2/15（繼承其父丁中炤
    之部分）。
  (二)系爭房屋於59年間由被告丁中郎及其弟丁中炤為原始起造人
    興建，系爭房屋第一、二層為被告丁中郎所有，第三、四層
    則為丁中炤所有，均坐落於系爭土地第780地號上。
  (三)丁中炤於91年8月間過世，系爭房屋於91年11月28日辦理繼
    承登記，第三層由被告丁一凱繼承，第四層由被告丁一民繼
    承。
四、得心證之理由：
  (一)原告主張之事實經過情節，有雙方所提出土地登記謄本、建
    物登記謄本、地籍圖謄本、建築改良物勘測結果通知書、使
    用執照存根、存證信函、所有權登記聲請書、台北市稅捐稽
    徵處萬華分處簽呈、台北市政府工務局證明書、土地所有權
    狀、建物所有權狀、現場照片資為佐證，應堪認定。
  (二)按「按繼承人自繼承開始時，除另有規定，或專屬於被繼承
    人者外，承受被繼承人財產上之一切權利義務，為民法第一
    千一百四十八條所明定。本件上訴人因無處可住，被上訴人
    之父及分割前系爭土地其餘共有人寄予同情，由其在該土地
    上建造房屋使用，而成立使用借貸關係，嗣被上訴人繼承其
    父之應有部分，又因分割而取得系爭土地…果爾，依上開規
    定，被上訴人似應繼承該使用借貸關係之權利義務。」，有
    最高法院84年度台上字第2467號判決可資參照。
  (三)經查，系爭土地係被繼承人丁寬興所有，原告於98年6月30
    日繼承系爭土地所有權權利範圍1/5；而系爭土地第780地號
    上之系爭房屋，乃為被告丁中郎及訴外人丁中炤於59年間建
    造，而當時系爭土地仍為被繼承人丁寬興所有，而自興建完
    成後，被繼承人丁寬興亦居住該處，亦無收取對價，且系爭
    房屋三樓目前係供作佛堂及祭祀祖先牌位之用，丁寬興使用
    之房間並當時之狀況保留等情，業據被告陳述明確，並有現
    場照片在卷可稽，應堪採信為真實，從而，依照上揭最高法
    院判決之意旨，兩造間成立使用借貸之法律關係，應可認定
    ；次查，繼承人自繼承開始時，除另有規定，或專屬於被繼
    承人者外，承受被繼承人財產上之一切權利義務，民法第11
    48條定有明文，則原告於系爭土地所有權權利範圍1/5之權
    利，既係自被繼承人丁寬興繼承而來，自當繼承該使用借貸
    關係之權利義務，亦可確定；從而原告依照不當得利之法律
    關係，主張被告所有之系爭房屋無權占有其所有之系爭土地
    ，並請求被告給付相當於租金之不當得利，顯非有據。
  (四)綜上所述，原告依不當得利之法律關係提起本訴，請求被告
    給付相當於租金之不當得利，為無理由，應予駁回。
五、本件事證已臻明確，兩造其餘攻擊防禦方法及所舉未經援用
    之證據，經本院斟酌後，認為均不足以影響本判決之結果，
    爰不一一論述，附此敘明。
六、據上論結，本件原告之訴為無理由，應予駁回，爰依民事訴
    訟法第78條，判決如主文。
中    華    民    國   100    年    4     月    11    日
                  民事第七庭    法  官  蘇嘉豐
以上正本係照原本作成。
如對本判決上訴，須於判決送達後20日內向本院提出上訴狀。如
委任律師提起上訴者，應一併繳納上訴審裁判費。
中    華    民    國   100    年    4     月    11    日
                                書記官  林鈞婷